【裁判字號】    96,訴,1764
【裁判日期】    970129
【裁判案由】    履行契約等
【裁判全文】
臺灣桃園地方法院民事判決              96年度訴字第1764號
原      告  甲○○
被      告  建碩企業有限公司
                      1樓
法定代理人  乙○○
訴訟代理人  李晉安律師
上列當事人間請求履行契約事件，於民國97年1月15日言詞辯論
終結，本院判決如下：
    主  文
原告之訴及假執行之聲請均駁回。
訴訟費用由原告負擔。
    事實及理由
一、原告起訴主張：
  (一)原告於民國95年12月間向被告購買1992年份Fuso廠牌預拌車
    壹輛，牌照號碼2V-239號，引擎號碼8DC9-39135（下稱系爭
    車輛），買賣價金新台幣（下同）65萬元，並簽訂有汽車買
    賣合約書（下稱系爭買賣契約），原告已依約給付15萬元整
    ，其餘之車款50萬元則以貸款之方式分期支付被告，因原告
    之子黃教銘在被告公司工作，故每個月之車貸24,000元由被
    告自95年12月起按月從黃教銘之薪資中扣款，豈料被告竟於
    96年7 月10日委由他人強行將系爭車輛開走。然兩造間並無
    實際約定付款之方式及其金額，也無約定每月要平均支付貸
    款，依約原告只要在約定期限內即97年12月5 日前付清餘款
    即不屬違約，故系爭買賣契約第6 條所規定被告「有權收回
    該車」之時點，必須是原告欠繳車款且「無法於約定期限97
    年12月5 日之期限內付清餘款時」，被告才有權收回該車。
    系爭車輛既為原告所購買，且按期繳款，黃教銘於被告公司
    工作當月之報表須次月底才會製作出來送給原告，被告與黃
    教銘間縱有爭執，亦與原告無涉。是被告於96年7 月10日委
    由他人強行將系爭車輛開走之行為，顯已違約，爰依系爭買
    賣契約第6 條請求被告賠償原告所有已支付價金的兩倍782,
    438 元。計算方式為：原告已支付(1)定金5 萬元、(2)頭期款
    10萬元、(3)分期付款：95年12月至96年6 月共16,8000 元、
    (4)牌照稅16,200元、燃料稅32,400元、強制險7,978 元、任
    意險16,641元。以上總計391,219 元（兩倍即為782,438 元
    ）。
  (二)又被告之行為讓原告受盡折磨，且原告之子黃教銘突然失業
    ，原告心血一夕之間化為烏有。96年7 月10日傍晚，被告公
    司負責人乙○○夥同四位委外人士，直接到原告住家樓下找
    原告之子黃教銘，大呼小叫，當日晚渠等更強行取走鑰匙將
    系爭車輛駛離；且嗣後被告經常找人到原告門口大吼大叫、
    或以電話騷擾、辱罵原告，要原告處理系爭車輛一事。又於
    96年7 月13日被告所委請之人的車輛停在原告住家樓下，使
    原告毫無自由可言，遭受鄰居異樣眼光及路人指指點點，因
    被告已侵害原告之名譽權及自由權，故併依民法第184 條、
    第195 條侵權行為之法律關係請求被告賠償精神損害之慰撫
    金10萬元。
  (三)並聲明：被告應給付882,438元及自起訴狀繕本送達被告之
    翌日起至清償日止，按年利率百分之5計算之利息；願供擔
    保請准宣告假執行。
二、被告抗辯：
  (一)原告於95年12月8 日偕同其子黃教銘向被告購買系爭車輛使
    用，並靠行於被告處，故實際使用車輛之人為黃教銘。原告
    先支付訂金5 萬元、頭期款10萬元，未支付之餘款則以分期
    付款方式清償（每月清償24,000元，自原告之子黃教銘每月
    薪資中扣除），系爭買賣合約上雖載「餘款50萬元貸」，惟
    此為習慣上用語，蓋若為「貸款」應該有擔保品或保證人或
    開支票，而當時確僅係讓原告分期付款，故原告應了解應按
    期支付款項。未料原告在96年4 月僅繳納19,325元，欠款4,
    675 元、五月累計欠款47,259元（其中內含4 月份欠款4,67
    5 元、5 月分期款24,000元等）、至同年6 月累計欠款達68
    ,621 元 （其中內含上述4 、5 、6 月累積欠款之金額），
    是原告顯有未按約定期限付款之情。迨至96年6 月12日因原
    告之子黃教銘未繼續為被告公司工作，被告乃要求結清欠款
    ，但未獲置理，被告去電告知黃教銘要依合約將系爭車輛拉
    走，詎原告及黃教銘均未出面處理。被告於96年12月18日再
    以言詞當庭催告原告繳納逾期未繳之款項，惟迄今原告仍未
    清償。依系爭買賣契約第6 條約定：若乙方（即原告）違約
    不買或無法於約定期間內付清餘款，甲方（即被告）得沒收
    乙方所付價款並有權收回該車。本件原告於96年4 月、5 月
    、6 月均未付清每月應付之分期付款，且原告之子黃教銘於
    6 月12日離職，被告依約自得拖走系爭車輛。又被告將系爭
    車輛暫時拖到停車場保管，待原告還錢再將之返還，並無不
    賣之意，原告之請求自屬無據。
  (二)被告否認曾親自或委請黑衣人至原告住處吼叫、停車或以電
    話騷擾、辱罵原告，原告請求賠償精神慰撫金10萬元，實屬
    無稽。
  (三)並聲明：原告之訴及其假執行之聲請均駁回；如受不利判決
    ，願供擔保，請准免予假執行。
三、兩造不爭執事項：
  (一)原告於民國95年12月間與被告簽訂系爭買賣契約，向被告購
    買系爭1992年份Fuso廠牌預拌車壹輛（牌照號碼2V-239號，
    引擎號碼8DC9-39135），買賣價金65萬元。
  (二)原告已先支付訂金5萬元、頭期款10萬元，餘款則雙方約定
    每個月24,000元由被告自95年12月起按月從黃教銘之薪資中
    扣款。
  (三)原告於96年4月份尚積欠被告4,675元車款、於96年5月尚積
    欠被告47,259元（其中內含96年4 月車款4,675 元、96年5
    月車款24,000元）、於96年6 月份尚積欠被告68,621元（其
    中內含96年4 月車款4,675 元、96年5 月車款24,000元、96
    年6 月車款24,000元）。（見本院卷第36頁、第40頁、第41
    頁、第58頁）。
  (四)被告於96年7月10日委人將黃教銘占有中之系爭車輛駛離。
四、本院判斷：
  (一)按兩造所簽訂之系爭買賣契約第6 條約定：「合約成立後，
    雙方不得違約，若甲方（指被告）違約不賣時，應按已收之
    款項加倍償還乙方（指原告），若乙方違約不買或無法於約
    定期限內付清餘款時，甲方得以沒收乙方所付之價款，並有
    權收回該車」。本件原告欲依該條之規定請求被告按已收之
    款項加倍償還，即應先證明被告有違約不賣系爭車輛之情。
    本件原告雖主張被告於96年7 月10日委人將原告之子黃教銘
    占有中之系爭車輛駛離，已有違約不賣之事實，惟被告則以
    ：係因原告欠繳96年4 月、5 月、6 月之車款，且原告之子
    黃教銘於96年6 月12日起已未繼續為被告公司工作，被告要
    求結清欠款，但未獲置理，始依契約第6 條後段之規定將車
    輛收回，並無違約不賣等語資為抗辯。經查：
    1.上開契約第6 條後段規定：若乙方（指原告）違約不買或
      無法於『約定期限內』付清餘款時，甲方（指被告）得以
      沒收乙方所付之價款，並有權收回該車」。本院於96年12
      月18日言詞辯論時詢問兩造上開條文所規定「約定期限」
      之真意為何？兩造均答稱是指「原告每個月應給付的兩萬
      四千元」等語（見本院卷第59頁），是堪認原告如有一期
      款項（24,000元）未按期繳納完畢，依兩造所不爭執之締
      約時真意，即構成上開契約第6 條後段所規定之乙方「無
      法於約定期限內付清餘款」之違約。原告嗣雖辯稱：兩造
      並無約定每月應給付之金額，必須是原告欠繳車款且「無
      法於約定期限97年12月5 日付清餘款時」，原告才算違約
      云云。惟查原告之起訴狀已明載每個月之車貸由原告之子
      黃教銘（之薪資）自95年12月份起扣款，每月24,000元等
      文字（見本院卷第3 頁），且依兩造不爭執之黃教銘月報
      表內容（見本院卷第40、41頁），其明細中亦有每月「貸
      款24, 000 元」之記載，則原告嗣翻異前詞稱「兩造並無
      約定每月應給付之金額」云云，顯不可採。又原告嗣雖主
      張須在其無法於最後一期款24,000元之繳納期限97年12月
      5 日付清餘款時，才算違約云云，惟若依原告之主張，苟
      其自第1 期款（95年12月）即欠款不繳，被告仍須等待至
      97年12月5 日始得主張權利，衡情，與一般交易常情相違
      ，顯非契約兩造締約之真意，故原告之主張自無足採。
    2.原告於96年4 月份尚積欠被告4,675 元車款、於96年5 月
      尚積欠被告47,259元（其中內含96年4 月車款4,675 元、
      96年5 月車款24,000元）、於96年6 月份尚積欠被告68,6
      21元（其中內含96年4 月車款4,675 元、96年5 月車款24
      ,000 元 、96年6 月車款24,000元）之事實，為兩造所不
      爭執。原告雖主張：每個月的報表都是在下個月伊才會收
      到，96年5 月伊雖知道積欠47,259元，但因為報表本來就
      有時正、有時負，伊認為可以在下個月抵扣回來，伊沒有
      接到被告的催款通知云云。惟查，兩造均不爭執每個月的
      報表，原告係於次月月底收到之情，準此，原告於96年4
      月份積欠4,675 元之車款，衡情，其應於96年5 月底時即
      已知悉上情，且自斯時起原告既未於約定期限內給付足24
      ,000 元 ，即已屬違約。惟原告於96年5 月時，更累積積
      欠96年4 月車款4,675 元、96年5 月車款24,000元（即96
      年5 月車款完全未清償），衡情，原告於96年6 月底亦應
      已知悉上情。又原告之子自96年6 月12日起未再受僱於被
      告，則被告自斯時起即已無從再自原告之子黃教銘的薪資
      中扣抵車款，原告應明知上情，仍全無主動向被告清償之
      舉，甚至96年6 月之車款亦分文未償，則被告依前述兩造
      系爭買賣契約第6 條後段之規定，自有權收回系爭車輛。
    3.本院97年1 月15日言詞辯論時，本院詢問：系爭契約第6
      條最後一句『並有權收回該車』是何意？原告自承：「就
      是被告可以把車無條件收回去」、「在我沒有繳錢的情況
      下，被告可以直接將車子拉回去」等語，則依上述，原告
      既已有未依約定期限按月繳足24,000元之事實，則被告於
      96年7 月10日將系爭車輛取回暫置於停車場，應認係其權
      利之行使，尚難認係被告「違約不賣」。
    4.按當事人主張有利於己之事實者，就其事實有舉證之責任
      ，民事訴訟法第277 條前段定有明文。本件原告並未舉證
      證明被告有系爭契約第6 條前段所規定之「違約不賣」的
      情事，則原告依系爭買賣契約第6 條之規定請求被告賠償
      原告782,438 元，即屬無理由。
  (二)原告雖主張被告有前述侵害其名譽權及自由權之情事云云。
    惟查，依原告所述，被告於96年7 月10係至原告住家樓下找
    原告之子黃教銘，並非原告；又原告並無法舉證有人在原告
    住處門口吼叫、將車停在其住處樓下之事實（見本院卷第58
    頁）。況被告建碩企業有限公司為「法人」，而民法184 條
    所規定之侵權行為類型，均適用於自然人之侵權行為，被告
    為「法人」，自無適用之餘地，至於法人侵權行為則須以其
    董事或其他有代表權人，因「執行職務」所加於他人之損害
    ，法人始與行為連帶負賠償之責任（民法第28條），本件情
    形並無上開條文之適用。從而，原告依民法第184 條、第19
    5 條之規定，請求被告給付慰撫金10萬元，亦屬無據。
五、從而，原告依兩造所簽訂系爭買賣契約第6 條之規定、及依
    民法第184 條、第195 條之規定，請求被告給付882,438 元
    ，及自起訴狀繕本送達被告之翌日起至清償日止，按年利率
    百分之5 計算之利息，為無理由，應予駁回。
六、本件事實已臻明確，兩造其餘之攻擊或防禦方法，及未經援
    用之證據，經本院斟酌後，認為與判決基礎之事實並無影響
    ，均不足以影響本裁判之結果，自無庸一一詳予論駁之必要
    ，併此敘明。
七、原告之訴既經駁回，其假執行之聲請亦失所附麗，併予駁回
    之。
八、訴訟費用負擔之依據：民事訴訟法第78條。
中    華    民    國    97    年    1     月    29    日
                  民事第三庭    法  官  林曉芳
以上正本係照原本作成。
如對本判決上訴，須於判決送達後20日內向本院提出上訴狀。
中    華    民    國    97    年    1     月    29    日
                                書記官  邱飛鳴


司法院資訊處製作；財團法人民間司法改革基金會備份。
